臺灣高等法院刑事判決　　　　　　　　　　　　　　九十一年度上訴字第六六四號
　　上　訴　人
　　即　被　告　甲○○
　　選任辯護人　施小凡
右上訴人因違反毒品危害防制條例案件，不服臺灣桃園地方法院九十年度訴字第六六
號，中華民國九十年十二月二十八日第一審判決（起訴案號：臺灣桃園地方法院檢察
署八十九年度偵字第一七四七二號）提起上訴，本院判決如左：
    主  文
原判決撤銷。
甲○○無罪。
    理  由
一、公訴意旨略以：被告甲○○與年籍不詳自稱「丙○○」之人，於不詳時、地約由
    甲○○提供一定數量之第一級毒品海洛因及第二級毒品安非他命，可向「丙○○
    」換取家庭攝錄影機五台。甲○○即基於販賣第一級毒品海洛因及第二級毒品安
    非他命之犯意，向年籍姓名不詳綽號「黑妞」之人，販入價值共約新台幣（下同
    ）五萬元之第一級毒品海洛因及第二級毒品安非他命，意圖販賣上開毒品予「丙○○」換取五台家庭攝錄影機。嗣於民國八十九年十一月十一日晚上七時三十分
    許，經警方持搜索票搜索被告甲○○位於桃園縣楊梅良青山三街一○七號租屋處
    ，當場查獲被告甲○○持有第一級毒品海洛因十五點四公克及第二級毒品安非他
    命八十二點七公克，因認被告甲○○涉犯毒品危害防制條例第四條第一項販賣第
    一級毒品罪嫌，及同條第二項販賣第二級毒品罪嫌云云。
二、按犯罪事實應依證據認定之，無證據不得推定其犯罪事實，刑事訴訟法第一百五
    十四條定有明文。再依同法第一百五十六條第二項規定，被告之自白，不得作為
    有罪判決之唯一證據，仍應調查其他必要之證據，以察其是否與事實相符，立法
    目的乃欲以補強證據擔保自白之真實性，亦即以補強證據之存在，藉之限制自白
    在證據上之價值，防止偏重自白，發生誤判之危險（最高法院八十七年度台上字
    第三五二五號判決可參）。又認定不利於被告之事實，須依積極證據，苟積極證
    據不足為不利於被告事實之認定時，即應為有利被告之認定，更不必有何有利之
    證據（最高法院三十年上字第八一六號判例可資參照）。若證據資料在經驗科學
    上或論理法則上尚有對被告較為有利之存疑，而無從依其他客觀方法排除此項合
    理之可疑，即不得以此資料作為斷罪之基礎。
三、公訴人認被告甲○○涉有上開犯行，無非以被告於警訊及檢察官偵查中供稱：欲
    以扣案之海洛因及安非他命向自稱「丙○○」者換取五台家庭攝影機之自白，及
    在其住處查獲第一級毒品海洛因及第二級毒品安非他命為其論據。惟訊據被告甲○○堅詞否認有何販賣第一級毒品海洛因及第二級毒品安非他命之犯行，辯稱；
    伊是買來供自己施用的，不是拿來販賣給他人的，也不是用來向伊朋友「丙○○
    」換Ｖ８等語。經查：
（一）本件公訴人起訴之犯罪事實僅記載，被告基於販賣第一級毒品海洛因及第二級
      毒品安非他命之犯意，向綽號「黑妞」之年籍姓名不詳者販入價值約五萬元之
      第一級毒品海洛因及第二級毒品安非他命，意圖以上開毒品向「丙○○」換取
      五台家庭攝錄影機等語，而起訴書所載之證據亦僅為被告於警偵訊供稱買海洛
      因及安非他命係為換取五台家庭攝影機之自白，及有查獲之第一級毒品海洛因
      及第二級毒品安非他命扣案可證。惟被告於原審審理時供稱：查獲之毒品是買
      來自己吸食用的，不是要賣的，也沒有和丙○○換Ｖ８，偵查中是因為怕被收
      押才沒有說實話等語（見原審卷(一)第二十五頁、原審卷(二)第五十八、五十九頁
      ），又於本院審理時辯稱：確有「丙○○」之人，但之前說要以海洛因及安非
      他命向「丙○○」換五台家庭攝影機之事是虛構的等語（見本院卷第一一六頁
      ），是本院即難逕依被告前後反覆不一之供詞及扣案之毒品海洛因及安非他命
      等物，遽為不利被告之認定。
（二）且依被告所稱係向綽號「黑妞」者購買扣案之毒品，惟被告亦稱不知綽號「黑
      妞」者之真實姓名年籍為何，本院自無從傳喚綽號「黑妞」者以為查證，又證
      人「丙○○」經原審傳喚、囑託臺灣板橋地方法院檢察署拘提，並再囑託臺灣
      板橋地方法院訊問，均傳拘未到，有傳票回證、刑事報到單、該署九十年八月
      十五日板檢森恭九十助字第一三一五號函及該院九十年十月十五日板院通刑貴
      九十助字第一○五字第五六三五二號函在卷可佐（見原審卷(一)第一三九、一五
      六、一七一、一九○頁，原審卷(二)第三十四頁），本院依法傳訊證人丙○○時
      ，復發現丙○○已經於九十一年三月二十一日死亡，此有法務部戶役政連結作
      業系統表在卷為憑（見本院卷第一三五之一頁），自無從佐證被告係基於販賣
      毒品予「丙○○」以營利之意而向綽號「黑妞」者購買海洛因及安非他命，況
      依被告所供：其以五萬元向「黑妞」所購入之毒品與「丙○○」者交換五台家
      庭攝影機，「丙○○」購自大陸之家庭攝影機每台約一萬元等語（見偵查卷第
      四十三頁反面、原審卷一第二十七頁）則所供若為屬實，亦無獲利可言，從而
      被告是否基於意圖販賣毒品營利之意而購買海洛因及安非他命，非無疑問。
（三）又認定不利於被告之事實，須依積極證據，苟積極證據不足為不利於被告事實
      之認定時，即應為有利被告之認定，更不必有何有利之證據（最高法院三十年
      上字第八一六號判例可資參照）。若證據資料在經驗科學上或論理法則上尚有
      對被告較為有利之存疑，而無從依其他客觀方法排除此項合理之可疑，即不得
      以此資料作為斷罪之基礎，已如前述，查本院詳閱卷證，發現證人丁○○於警
      訊時，固曾供陳為警查獲時，由其身上所扣得之安非他命一包係乙○○帶其至
      甲○○住處，以一千元代價向甲○○所購得等語（見偵查卷第十六頁反頁），
      證人乙○○於警訊時亦曾供稱當日警方自其身上所查獲之安非他命一包，是剛
      以五百元之代價向甲○○購得等語（見偵查卷第二十三頁反面），及證人簡昭
      謙亦於警訊時陳稱當日有看到丁○○向甲○○購買一千元安非他命等語（見偵
      查卷第三十頁），另證人徐木財亦供陳自八十九年六月中旬開始向甲○○購買
      安非他命數次，最後一次即是八十九年十一月十一日十九時四十分許，其一進
      入甲○○住處，警方即在現場，所以沒有買到毒品等語（見偵查卷第三十四頁
      ），惟被告涉嫌出售毒品安非他命予丁○○、乙○○、徐木財等人之事實，並
      未據檢察官於起訴書內敘明，屬未經起訴之事項，而上開證人所述，縱認屬實
      ，亦僅足資證明被告有販賣第二級毒品安非他命予丁○○、乙○○及徐木財等
      人，並無從佐證被告於販入毒品之際，即有營利之意圖，亦無積極證據足資證
      明被告有販賣第二級毒品安非他命予「丙○○」者以換取五台家庭攝影機之事
      實，亦即依據上開證人丁○○等人之供述，尚難逕認被告向綽號「黑妞」之不
      詳姓名人購買扣案之海洛因及安非他命時，即有販毒營利之意圖。蓋本院無從
      排除被告所辯扣案毒品係為供己施用始向綽號「黑妞」者所購買，嗣被告因其
      他原因（如臨時缺錢花用）始「另行起意」以其所持有之安非他命持以販賣予
      丁○○等人之可能（惟此部分未據起訴），自不足資為被告向綽號「黑妞」者
      購買之初，即有營利之販賣意圖之認定。
（四）再於被告租屋處查獲之白粉十包、不明藥物一瓶及不明藥物八包等物，其中扣
      案白粉十包經送法務部調查局鑑定結果，均含第一級毒品海洛因成分，合計淨
      重十‧八四公克（包裝重三‧三二公克），純度四十‧七四％，純質淨重四‧
      四二公克，有該局000000000號鑑定通知書在卷可查（見原審卷(一)第
      一一一頁），另扣案不明藥物一瓶及不明藥物八包經送請憲兵司令部刑事鑑識
      中心鑑定，認均含甲基安非他命成份，其中送驗安非他命一瓶淨重０‧九三一
      八公克，取樣０‧０四六九公克（已鑑析用罄），餘０‧八八四九公克；又送
      驗安非他命八包淨重六十八‧九四七三公克，取樣０‧０九三公克（已鑑析用
      罄），餘六十八‧八五四三公克，有該中心九十年三月九日綱得字第０二八
      四三號鑑驗通知書存卷可參（見原審卷(一)第四十七頁），惟被告自承其購入海
      洛因及安非他命係供己施用，且上開二種毒品其確有施用（見原審卷(一)第二十
      六頁，本院卷第三十七、一一四、一一六頁），而其於八十九年五月間因施用
      第一、二級毒品，經原審以八十九年度毒聲字第五一六○號裁定，送勒戒處所
    觀察勒戒，再經原審以八十九年度毒聲字第七六四一號裁定，令入戒治處所施
      以強制戒治，而被告本次為警查獲經採尿送請桃園縣衛生局鑑定，均呈嗎啡及
      甲基安非他命陽性反應，並經檢察官以八十九年度毒偵字第六００九號併案送
      強制戒治，有該局不法尿液檢定書一紙及本院被告全國前案紀錄表在卷足憑（
      見原審(一)卷第十一頁，本院卷第十八頁），扣案之海洛因淨重十‧八四公克（
      然純質僅淨重四‧四二公克），數量尚非龐大，而扣案之安非他命共淨重六十
      九‧八七九一公克（因鑑定餘六十九‧七三九二公克），數量雖較多，但被告
      平日確有施用第一級毒品海洛因及第二級毒品安非他命之惡習，且被告復堅稱
      上開扣案毒品係為供己施用所買之物，自難僅憑被告持有毒品海洛因及安非他
      命，逕認被告向綽號「黑妞」之不詳姓名人購入之初，即有販賣營利之意圖，
      並擬以買入之毒品向「丙○○」者交換五台家庭攝錄機。亦即，公訴人起訴販
      賣毒品之事實，並無積極佐證足資證明。此外，本院復查無其他積極證據足資
      佐證被告確係意圖向「丙○○」者交換攝錄影機，而向綽號「黑妞」者販入海
      洛因及安非他命之事實，是按諸「罪證有疑，利歸被告」之證據法則，公訴人
      起訴部分尚屬不能證明。從而，被告聲請傳喚證人簡昭謙、徐木財、製作警訊
      筆錄之員警及函查被告之綜合所得稅報稅資料以證明被告無販賣毒品，核無必
      要，併此敘明。
四、原審未察，遽將被告論罪科刑（販賣安非他命部分為有罪，販賣海洛因部分為不
    另為無罪之諭知），尚有未合，上訴人即被告甲○○上訴意旨，否認有起訴書所
    載之犯罪事實，指摘原判決不當，為有理由，應將原判決撤銷改判，諭知無罪之
    判決。
五、至於為警查扣之上開海洛因及安非他命雖係違禁物，惟無證據證明係被告本案販
    賣而持有之物，被告亦有施用海洛因及安非他命之犯行，已如前述，自應於其另
    案所犯施用海洛因及安非他命一案處理。又按「沒收為從刑之一種，依主從不可
    分原則，應附隨於主刑而同時宣告之，除有罪、免刑等判決，於裁判時併宣告外
    ，如諭知無罪之判決，既無主刑，從刑亦無所附麗，故案內之違禁物，應另依刑
    法第四十條但書之規定，由檢察官聲請單獨宣告沒收。」最高法院七十八年台非
    字第七二號著有判例。是被告雖另有販賣毒品安非他命予徐木財、乙○○、丁○○等人（詳後），但該部分檢察官並未起訴，而本案因業經本院判決無罪在案
    ，既無主刑，從刑亦無所附麗，故案內之違禁物即扣案之第二級毒品，如無從於
    其所犯施用毒品一案處理，亦應由檢察官於偵辦被告販賣毒品安非他命予徐木財
    、乙○○、丁○○等人罪嫌時，一併處理，併此敘明。
六、又我國刑事訴訟制度係採彈劾主義，無訴即無裁判，起訴之效力不及於未具審判
    不可分關係之其他犯罪事實。查被告涉嫌自八十九年六月中旬起至同年十一月間
    止，販賣毒品安非他命予徐木財、乙○○、丁○○等人部分，檢察官並未起訴，
    而檢察官起訴部分既已因查無積極證據足資證明，而經本院諭知無罪在案，則前
    開販賣毒品安非他命予徐木財、乙○○及丁○○等人部分與本件自無裁判上一罪
    關係，非起訴效力所及，本院無從併予審理，應由檢察官另行偵辦（本院已另函
    臺灣桃園地方法院檢察署依法偵辦），附此敘明。
據上論斷，應依刑事訴訟法第三百六十九條第一項前段、第三百六十四條、第三百零
一條第一項，判決如主文。
本案經檢察官張秋雲到庭執行職務。
中      華      民      國    九十一    年      七      月      十      日
                              臺灣高等法院刑事第四庭
                        審判長法  官  蔡  永  昌
                                        法  官  陳  榮  和
                                        法  官  徐  昌  錦
右正本證明與原本無異。
檢察官得上訴。
                                         書記官  王  崑  煜
中      華      民      國    九十一    年      七      月      十一    日
